臺灣板橋地方法院民事判決　　　　　　　 93年度訴字第588號
原　　　告　大眾商業銀行股份有限公司
法定代理人　辛○○
訴訟代理人　己○○
　　　　　　癸○○
被　　　告　數位光華股份有限公司
兼　　　上
法定代理人　乙○○
上一　被告
訴訟代理人　庚○○
　　　　　　甲○○
被　　　告　丁○○
上列當事人間請求返還消費借貸款事件，經本院於民國94年5 月
17日言詞辯論終結，判決如下：
    主  文
原告之訴駁回。
訴訟費用由原告負擔。
    事  實
甲、原告方面：
一、聲明：求為判決被告應連帶給付原告新臺幣（下同）906,26
    7 元，及自民國93年1 月1 日起至清償日止，按週年利率百
    分之12.4計算之利息，並自93年2 月2 日起至清償日止，逾
    期在6 個月以內者，按上開利率百分之10，逾期在6 個月以
    上部分，超過部分按上開利率百分之20加付違約金。
二、陳述：
（一）緣被告數位光華股份有限公司（下稱數位光華公司）於92
      年9 月1 日邀同被告乙○○、丁○○為連帶保證人，向原
      告借款1,000,000 元，借款期間自92年9 月1 日至95 年9
      月1 日止，利息現按年利率百分之12.4固定計付，本息自
      借款日起以每月1 期按期平均攤還，如未按期攤還本息或
      違約時，數位光華公司即喪失期限之利益，視為全部到期
      ，應立即全部償還借款，且逾期償還本金、利息或本息時
      ，除按約定利率計息外，另按借款總餘額自應償付日起，
      逾期在6 個月以內部份照約定利率百分之10，逾期超過6
      個月部分照約定利率百分之20加付違約金，被告乙○○、
      丁○○均願放棄先訴抗辯權。惟數位光華公司就上開借款
      除已繳至93年1 月1 日之本息外，其餘部分迄未清償，依
      授信約定書第5 條第1 款約定，本件借款視為全部到期，
      依法被告等自應連帶給付積欠之本金、利息及違約金。
（二）被告乙○○於91年2 月7 日申請核准設立被告數位光華公
      司，此觀公司變更登記表，並無疑義；其固辯稱：「貸款
      留存之身分證影本上之照片為訴外人丙○○」，惟查乙○○於申設成立數位光華公司之戶籍地址，由公司變更登記
      表上之董監事名單可知係在臺北市○○區○○街，訴外人
      丙○○冒用乙○○之身分證向原告申請貸款，身分證背面
      登記之戶籍地已變更為臺北市士林區○○○路○ 段，經戶
      籍謄本登載乙○○於91年9 月18日已變更戶籍地，而訴外
      人丙○○如非與乙○○通謀，抑或二人原本即為舊識之好
      友，否則訴外人丙○○並非公司之股東，其如何取得數位
      光華公司印鑑章及乙○○身分證上之最新資料、貸款時提
      供之不動產資料？另原告持有乙○○於92年4 月15日向訴
      外人花蓮企銀永和分行（下稱永和花企）申辦中期貸款1,
      000,000 元貸款繳款記錄，於貸款時原告必須審核，而依
      一般銀行作業規定，此繳款記錄必須借款人親自領取或郵
      寄戶籍地，是丙○○如何取得繳款記錄又或是丙○○冒貸
      ，抑或由乙○○提供？又原告於92年9 月1 日撥貸1,000,
      000 元，入數位光華公司設立於原告000000000000支票存
      款帳戶內，乙○○於當日將該款項匯入訴外人中國信託商
      業銀行蘆洲分行（下稱蘆洲中信銀），帳號000000000000
      號之帳戶內，收款人為數位光華公司，而數位光華公司及
      負責人何時於蘆洲中信銀辦理開戶？或是乙○○親自開戶
      ？丙○○如何取得帳戶資料及正確開戶印鑑證明？是否為
      丙○○與乙○○2 人通謀？該款項匯入蘆洲中信銀後，何
      時、何人領取或轉匯他行？
（三）再者，原告於93年2 月26日假扣押查封被告乙○○名下之
      不動產時，乙○○當時即向原告訴訟代理人承認於91年2
      月7 日成立數位光華公司，後於91年11月間因理念不合欲
      退股，其他股東告知未滿1 年不得退股，才由訴外人丙○○全權處理公司事務；經詢問為何不見其列於股東名冊內
      ，乙○○告知該訴外人丙○○為公司暗股，故不在股東名
      冊內，由此可知，乙○○當時即與丙○○為舊識，且亦知
      道數位光華公司由丙○○全權處理，否則丙○○如何取得
      乙○○之相關資料？惟乙○○於本件93年5 月24日言詞辯
      論期日當庭否認數位光華公司為其所開設，但於庭上自承
      事先因某種因素得知丙○○冒用其名成立數位光華公司，
      卻不於知悉當時即予以制止或對丙○○為刑事之告發，以
      保障自身之權益，而任由丙○○為所欲為，實不知乙○○
      是否已默認其行為，抑或2 人實為通謀？況經辦理數位光
      華公司設立登記之會計師董豐盛告知，數位光華公司於設
      立當時應由負責人本人親自簽名，且於第1 次領發票時，
      須負責人本人攜帶身分證正本及公司印鑑章親自前往公司
      設立所在地之稅捐稽徵處簽名領取，請鈞院調閱當時於稅
      捐稽徵處所存留之身分證影本及乙○○親筆簽名。
三、證據：提出借據暨授信約定書1 件、乙○○所有不動產謄本
    1 件、永和花企繳款記錄1 件、匯款回條1 件、乙○○國民
    身份證領補換資料查詢結果1 件（以上均為影本）、被告數
    位光華公司變更登記表抄錄謄本1 件為證，並聲請：
（一）訊問證人董豐盛會計師、證人戊○○、子○○、壬○○。
（二）向上海商業儲蓄銀行三重分行（下稱三重上海銀）函調數
      位光華公司於該銀行之開戶資料，或訊問當時開戶之經辦
      。
（三）向被告數位光華公司設立所在地之稅捐稽徵處調閱當時於
      該處所存留之身分證影本，及被告乙○○親筆簽名，或訊
      當時承辦之稅務員。
乙、被告方面：
    被告丁○○、數位光華公司未於言詞辯論期日到場，亦未提
    出準備書狀作何聲明或陳述；又被告乙○○之聲明、陳述如
    下：
一、聲明：求為判決駁回原告之訴。
二、陳述：
（一）緣原告持有被告乙○○為連帶保證人之借據，本於保證關
      係訴請乙○○應連帶清償該筆借款。惟查，系爭借據不僅
      非乙○○所簽訂，且乙○○未曾應允為連帶保證人，而係
      訴外人丙○○偽造乙○○之身份證件，未經同意，冒用乙○○名義向原告申辦貸款1,000,000 元供己花用，並偽造
      乙○○簽名為連帶保證人，擔保該筆債務。就此，乙○○
      毫不知情，直至乙○○名下不動產遭原告聲請假扣押後，
      質諸丙○○時，始向乙○○坦承始末，且上開偽造行為業
      經乙○○向臺北市政府警察局士林分局（下稱士林分局）
      提出告訴在案，目前正偵辦調查中，合先敘明。
（二）被告乙○○否認與原告間有成立保證契約之合意，亦否認
      曾以被告數位光華公司代表人身分向原告借款1,000,000
      元，原告本於保證關係，主張連帶保證人應負清償責任之
      訴者，自應就雙方有成立保證契約之合意及保證契約為真
      正之事實，先負舉證責任。經查，原告於辦理、審核前述
      1,000,000 元貸款申請時，乙○○根本未曾以數位光華公
      司代表人身分，前往配合辦理如簽約、對保等程序，且更
      未以其個人身分允諾為保證人，則依經驗、論理法則，原
      告自不該核撥貸款。亦即，倘非訴外人丙○○偽造身分證
      之技巧高超，連極具專業判斷之原告都無法辨識外，即係
      原告根本未善盡對保、審核借款人、保證人相關身分證明
      文件之責任，是原告就其自身損害難謂毫無過失。況乙○○名下不動產遭查封時，為釐清原委，曾請求原告出示借
      據及申辦貸款留存之相關資料，核其所留存借款人即數位
      光華公司代表人身分證影本，其上照片根本是丙○○，且
      乙○○未曾將身分證交與丙○○觀之，顯然丙○○持向原
      告申辦貸款之身分證件係偽造，亦證原告怠於核對借款人
      、保證人之身分證明文件，即率爾核撥貸款。乙○○既未
      在系爭借據借款人及連帶保證人欄簽名，更未與原告成立
      保證契約之合意，原告之請求及失其依據，其自不負連帶
      清償責任。
三、證據：提出切結書、告訴狀及收狀收據各1 件（均為影本）
    為證。
丙、本院依職權：
（一）向士林分局函調乙○○、丙○○之口卡片資料。
（二）向臺北市士林區戶政事務所（下稱士林戶政）調取乙○○
      申請辦理換發身份證之所有資料。
（三）向臺北市政府函調數位光華公司申請辦理公司設立登記時
      之所有相關資料影本。
（四）向臺北縣政府警察局永和分局（下稱永和分局）調閱丙○○涉犯詐欺、偽造文書刑事案件偵查卷宗。
    理  由
一、程序方面：
（一）按當事人得以合意定第一審管轄法院，民事訴訟法第24條
      第1 項前段定有明文。本件兩造已於授信約定書第14條約
      定以本院為第一審管轄法院，有授信約定書1 件附卷可稽
      （見本院卷第6 頁反面），揆諸前揭說明，本院就本件自
      有管轄權，合先敘明。
（二）本件被告數位光華公司、丁○○未於最後言詞辯論期日到
      場，核無民事訴訟法第386 條各款所列情形，爰依原告聲
      請，由其一造辯論而為判決。
二、本件原告主張：緣被告數位光華公司於92年9 月1 日邀同被
    告乙○○、丁○○為連帶保證人，向原告借款1,000,000 元
    ，借款期間自92年9 月1 日至95年9 月1 日止，利息現按年
    利率百分之12.4固定計付，本息自借款日起以每月1 期按期
    平均攤還，如未按期攤還本息或違約時，數位光華公司即喪
    失期限之利益，視為全部到期，應立即全部償還借款，且逾
    期償還本金、利息或本息時，除按約定利率計息外，另按借
    款總餘額自應償付日起，逾期在6 個月以內部份照約定利率
    百分之10，逾期超過6 個月部分照約定利率百分之20加付違
    約金，乙○○、丁○○均願放棄先訴抗辯權，惟數位光華公
    司就上開借款除已繳至93年1 月1 日之本息外，其餘部分迄
    未清償，依授信約定書第5 條第1 款約定，本件借款視為全
    部到期，依法被告等自應連帶給付積欠之本金、利息及違約
    金等情，為此提起本件訴訟。被告乙○○則以：其並非數位
    光華公司法定代理人，更未以數位光華公司法定代理人之身
    分向被告借款，更未以其本人身分擔任數位光華公司對原告
    所負借款債務之連帶保證人，本件係訴外人丙○○偽造原告
    身分證件冒用原告名義持向被告申貸使用，原告不應負擔此
    項債務等語為辯，請求駁回原告之訴；被告數位光華公司、
    丁○○則未為任何主張及陳述。
三、原告主張之上開情事，固據其提出借據暨授信約定書、乙○○所有不動產謄本、永和花企繳款記錄、匯款回條、乙○○
    國民身份證領補換資料查詢結果、數位光華公司變更登記表
    抄錄謄本各1 件欲行為證，惟為被告乙○○所否認，並以：
    其並非數位光華公司之法定代理人，更未以數位光華公司法
    定代理人之身分向被告借款，更未以其本人身分擔任數位光
    華公司對原告所負債務之連帶保證人，本件係訴外人丙○○
    偽造原告之身分證件冒用原告名義持向被告申貸使用等語為
    辯。是本件最重要之爭執，即在於被告乙○○是否以數位光
    華公司法定代理人身分向被告申貸，並以其本人身分擔任連
    帶保證人，合先敘明。
四、此項爭執之論述如下：
（一）按「私文書之真正，如他造當事人有爭執者，則舉證人應
      負證其真正之責。」，「民事訴訟法第358 條關於私文書
      經本人或其代理人簽名、晝押、蓋章或按指印者，推定為
      真正之規定，須其簽名、畫押、蓋章或按指印係本人或其
      代理人為之，在當事人間已無爭執或經舉證人證明者，始
      得適用。」（最高法院47年臺上字第239 號、28年上字第
      10號判例意旨參照）。原告雖提出其上蓋有被告乙○○之
      印文之借據，欲證明原告與乙○○間有保證債務之法律關
      係存在，惟上開印文之真正為乙○○所否認，是僅憑此項
      借據，無法為有利於原告之證明。
（二）經本院諭知原告提出被告數位光華公司為本件消費借貸時
      ，該公司及相關連帶保證人於原告留存之相關身分證件，
      原告因此提出被告乙○○之身分證影本（見本院卷第39頁
      ），經本院對被告提示此身分證影本，被告否認其上相片
      為其本人，而係訴外人丙○○之相片，本院並依此項抗辯
      ，依職權向士林分局函調乙○○、丙○○之口卡片資料，
      經士林分局以93年5 月6 日北市警士分戶字第0936184840
      0 號函回覆（見本院卷第50頁至第52頁），本院比對結果
      ，發現原告留存上開身分證之相片確為丙○○，而非乙○○，是被告乙○○辯稱：係丙○○偽造身分證後冒向原告
      申貸等語，即非無據。
（三）原告雖復主張：被告乙○○確實於91年2 月7 日申請核准
      設立被告數位光華公司等情，並提出公司變更登記表欲行
      為證，惟為乙○○所否認。訊據證人即為數位光華公司辦
      理確認簽證之會計師董豐盛證稱：「（問：（提示臺北市
      政府函〔參本院卷第74頁至第83頁〕，並告以要旨）上開
      公司是否由你去向臺北市政府辦理登記。）該公司資本額
      係由我確認簽證的，但是非由我去辦理設定登記。」，「
      （問：當初係是由何人請你去辦理該公司的審查業務？）
      我已經不記得了，因為我們辦理公司資本相關事項1 年約
      有上百件之多。我事務所業務有時是公司自己來、有時是
      記帳業或代書業介紹來的，關於本件公司係如何來的，我
      已經不記得了。」，「（問：（提示本院卷第74頁）是否
      有見過上開人等？）上開人等我全然不認識。」，「（問
      ：（提示本院見第77頁委託書）是否知悉由何人出具該委
      託書？）不記得了。」等語，（見本院卷第140 頁至第14
      1 頁），證人即數位光華公司股東戊○○證述：「（問：
      （提示數位光華公司登記卷）證人是否曾經擔任過該公司
      的股東？）有，很久以前了。就裡面的身分證影本確實是
      我的，但是該卷第78頁開會中所為簽名不是我簽名的。約
      5 、6 年前我有位朋友丙○○要約我加入該公司股東（當
      庭指認並確定本院卷第51頁口卡上的丙○○），他是我在
      電腦買賣認識的朋友，我們約認識六年時間。．．．」「
      （問：公司其他股東及丁○○等人認識？）我均不認識。
      」（見本院卷第125 頁至第127 頁），是從上開證人2 人
      之證詞，均無法證明乙○○以數位光華公司法定代理人之
      身分申請辦理相關公司登記事宜，且由戊○○之證詞，反
      足證數位光華公司實係因丙○○辦理籌畫事宜，是原告此
      部分之主張，亦非可採。
（四）原告雖繼以：乙○○於申設成立數位光華公司之戶籍地址
      ，由公司變更登記表上之董監事名單可知係在臺北市○○
      區○○街，訴外人丙○○冒用乙○○之身分證向原告申請
      貸款，身分證背面登記戶籍地已變更為臺北市士林區○○○路○ 段，經戶籍謄本登載乙○○於91年9 月18日已變更
      戶籍地，而訴外人丙○○如非與乙○○通謀，抑或2 人原
      本即為舊識之好友，否則訴外人丙○○並非公司之股東，
      其如何取得數位光華公司印鑑章及乙○○之身分證上之最
      新資料、貸款時提供之不動產資料？另原告持有乙○○於
      92年4 月15日向訴外人永和花企申辦中期貸款1,000,000
      元之貸款繳款記錄，於貸款時原告必須審核，而依一般銀
      行作業規定，此繳款記錄必須借款人親自領取或郵寄戶籍
      地，是丙○○如何取得繳款記錄？又或是丙○○冒貸？抑
      或由乙○○提供？又原告於92年9 月1 日撥貸1,000,000
      元入數位光華公司設立於原告000000000000支存帳號內，
      乙○○於當日將該款項匯入訴外人蘆洲中信銀、帳號0000
      00000000號，收款人為數位光華公司之帳戶，而數位光華
      公司及負責人何時於蘆洲中信銀辦理開戶？或是乙○○親
      自開戶？丙○○如何取得帳戶資料及正確開戶印鑑證明？
      是否為丙○○與乙○○二人通謀？該款項匯入蘆洲中信銀
      後，何時、何人領取或轉匯他行等情，欲為其有利之證明
      ，惟原告此部分之主張若非出於其主觀臆測，即無法舉證
      證明為真實，均無從為其有利之證明。
（五）原告雖繼主張：原告於93年2 月26日假扣押查封被告乙○○名下不動產時，乙○○當時即向原告訴訟代理人承認於
      91年2 月7 日成立數位光華公司，後於91年11月間因理念
      不合欲退股，其他股東告知未滿1 年不得退股，才由訴外
      人丙○○全權處理公司事務；經詢問為何不見其列於股東
      名冊內，乙○○告知該訴外人丙○○為公司暗股，故不在
      股東名冊內，由此可知，乙○○當時即與丙○○為舊識，
      且亦知道公司由丙○○全權處理，否則丙○○如何取得乙○○之相關資料等情，惟亦為乙○○所否認，且原告就此
      部分之主張，亦未能舉證證明為真，是原告此部分之證明
      ，亦無從為不利於被告等之證明。
    綜合上述，原告之主張既無法舉證證明為真，而被告乙○○
    之抗辯非不可採，是被告乙○○自無從負連帶保證之責任。
五、按「董事長對內為股東會、董事會及常務董事會主席，對外
    代表公司。」，公司法第208 條第3 項前段規定甚明。原告
    固主張：數位光華公司向其借款，自應負借用人返還借款之
    責等情，惟核數位光華公司之最新公司變更登記表以觀，其
    董事長為乙○○，雖乙○○否認其為數位光華公司之董事長
    ，惟在未依法為更正或撤銷相關登記前，依形式上觀之，乙○○仍為數位光華公司之法定代理人，本件係訴外人丙○○
    以冒用乙○○為數位光華公司法定代理人身分向原告貸款，
    業如前所述，即此項數位光華公司申請貸款並非由該公司法
    定代理人為之，其效力亦無法及於數位光華公司，是數位光
    華公司亦無從負返還本件消費借貸款之責任。
六、再按「稱保證者，謂當事人約定，一方於他方之債務人不履
    行債務時，由其代負履行責任之契約。」，民法第739 條定
    有明文，而由上開規定，可知保證債務具有從屬性，而保證
    債務之發生須以主債務之有效存在為前提，因之必須先有主
    債務之發生，而後始有保證債務之可言，是謂發生上之從屬
    ，即一切債務未必均附有保證債務，但既有保證債務，自無
    無主債務之理。原告雖又主張：被告丁○○為數位光華公司
    向原告借款債務之連帶保證人，數位光華公司迄今仍拒絕返
    還借款，丁○○自應負連帶保證之責任等情，然查，本件係
    訴外人丙○○以冒用乙○○為數位光華公司法定代理人身分
    向原告貸款，即此項數位光華公司申請貸款並非由該公司法
    定代理人為之，其效力亦無法及於數位光華公司，已如前述
    ，是數位光華公司對原告既無主債務存在，則丁○○所負之
    保證債務亦失所附麗，原告此部分之主張亦非可採。
七、綜上論述，原告之主張不可採，從而，原告依據消費借貸及
    連帶保證之法律關係，提起本件訴訟，請求被告等連帶給付
    借款債務之本金、利息及違約金，即無理由，應予駁回。
八、本件事證已臻明確，兩造其餘攻擊防禦方法及舉證，經本院
    審酌後，或與本件之爭執無涉，或對本件判決結果不生影響
    ，爰不一一論述，併此敘明。
九、據上論結，本件原告之訴為無理由，依民事訴訟法第385 條
    第1 項前段、第78條，判決如主文。
中　　華　　民　　國　　94　　年　　5 　　月　　31　　日
                  民事第二庭法　官　鍾啟煌
以上正本係照原本作成
如對本判決上訴，須於判決送達後20日內，向本院提出上訴狀，
上訴臺灣高等法院（應按他造人數提出繕本）。
中　　華　　民　　國　　94　　年　　5 　　月　　31　　日
                            書記官　李威賜
